臺灣高等法院民事判決　　　　　　　　 九十年度上更(三)字第二二三號
　　　上　訴　人　甲○○
　　　被　上訴人　丁○○○
　　　　　　　　　乙○○
　　　　　　　　　丙○○
　　　　　　　　　戊○○
右當事人間損害賠償事件，上訴人對於中華民國八十四年三月三十日臺灣臺北地方法
院八十三年度重訴字第四五四號第一審判決提起上訴，經最高法院第三次發回更審，
本院判決如左：
　　　主　　　文
原判決關於駁回上訴人後開第二項之訴部分及該部分之假執行之聲請，暨訴訟費用之
裁判均廢棄。
右廢棄部分，被上訴人應連帶給付上訴人新台幣壹仟陸佰貳拾柒萬肆仟玖佰貳拾壹元
，及自民國八十二年十二月十日起至清償日止，按年息百分之五計算之利息。
其餘上訴駁回。
第一、二審及發回前第三審訴訟費用由被上訴人連帶負擔五分之四，餘由上訴人負擔
。
本判決第二項，於上訴人以新臺幣伍佰肆拾參萬元供擔保後得假執行，但被上訴人如
於假執行程序實施前以新台幣壹仟陸佰貳拾柒萬肆仟玖佰貳拾壹元為上訴人預供擔保
，得免為假執行。
　　　事實及理由
一、本件上訴人主張：被上訴人丁○○○於民國（下同）七十一年十一月十四日邀同
　　其夫權逢慶（已於七十七年十一月三日死亡）為連帶保證人，與伊簽訂房屋及土
　　地買賣契約書（下稱系爭買賣契約書），將坐落苗栗縣頭份鎮○○段三二三之二
　　一號等土地三十六筆、同段三二三號內編號十二號房屋之基地，及其與訴外人東
　　玉陶瓷股份有限公司（下稱東玉公司）就上開土地所共同合建之三十三戶二樓勞
　　工國宅（門牌號碼為同鎮濫坑里一二、二一、二四、二五、五三至五九、六四、
　　六五、七一至八○、八四、八六、九○、九一、九三至九五、九七、九八、一○
　　○號，該國宅均以苗栗縣政府為起造人，下稱系爭房屋），以新台幣（下同）一
　　千八百零三萬元售賣與伊，約定價金由被上訴人丁○○○向苗栗縣政府辦理每戶
　　十八萬元共五百九十四萬元之貸款，作為價金之一部，餘款一千一百八十八萬元
　　則由丁○○○以積欠伊之二千一百零九萬元債務中同額債款抵償。詎被上訴人丁
　　○○○嗣後就上開三十三戶國宅並未依約履行，而由苗栗縣政府於八十一年三月
　　十二日將之辦理所有權移轉登記與訴外人王強華等，丁○○○就該三十三戶房屋
　　已陷於給付不能，且因可歸責於丁○○○之事由所致，被上訴人丁○○○與連帶
　　保證人權逢慶之繼承人即被上訴人乙○○、丙○○、戊○○自應按系爭房屋以每
　　戶市價八十萬元扣除每戶貸款十八萬元計算後，就伊所受之二千零四十六萬元損
　　害負連帶賠償之責等情，爰依債務不履行及連帶保證之法律關係，求為命被上訴
　　人連帶如數給付及自八十二年十二月十日起加計法定遲延利息之判決。原審判決
　　上訴人敗訴後，上訴人提起第二審上訴，案經最高法院第三次發回，於本審上訴
　　人聲明：(一)原判決廢棄。(二)被上訴人應連帶給付上訴人二千零四十六萬元，及自
　　民國八十二年十二月十日起至清償日止，按年息百分之五計算之利息。(三)歷審訴
　　訟費用被上訴人等連帶負擔。(四)願供擔保請准宣告假執行。其陳述除與原判決及
　　本院前審歷次判決記載相同者，予以引用外，補陳略稱：被上訴人無法將買賣標
　　的房屋移轉登記與上訴人，上訴人自得請求損害賠償。至於損害，包括所受損害
　　與所失利益，房屋價值即為所受損害，轉售價差係為所失利益，上訴人僅以房屋
　　價值以為本件損害賠償之請求，誠屬法律所許等語。並陳明援用其於原審及本院
　　前審所提證據。
二、被上訴人則以：上訴人提出之上開系爭買賣契約係出於偽造，丁○○○並未出售
　　系爭國宅於上訴人。丁○○○算至七十一年十一月十八日僅積欠上訴人九百二十
　　一萬元債務，該債務已由丁○○○將同段三二三號等號土地所有權移轉登記與上
　　訴人或其指定之人而抵償，雙方應無負欠任何債務。且丁○○○與東玉公司間並
　　無任何糾紛致妨害上開國宅「過戶」，上訴人以承擔苗栗縣政府貸款五百九十四
　　萬元為買賣房屋之定金，該縣政府限期催告還清貸款本息時應繳清其本息者自為
　　上訴人而非伊等。上訴人既明知其應速繳清該貸款，卻從未請求伊與東玉公司協
　　商清償該貸款，並交出具備一定資格之勞工名單指示丁○○○以辦理國宅「過戶
　　」及轉貸手續，伊等因而未能將系爭房屋所有權移轉登記與上訴人，該嗣後給付
　　不能之原因要非可歸責於伊之事由所致，上訴人不能對伊請求損害賠償等語，資
    為抗辯。被上訴人於本審聲明：(一)上訴駁回。(二)歷審訴訟費用均由上訴人負擔。
　　(三)如受不利判決，願供擔保准免假執行。其陳述除與原判決及本院前審歷次判決
　　記載相同者，予以引用外，補陳略稱：伊與東玉公司間並無任何糾紛，上訴人得
　　清償且應清償墊款本息而不清償，致後來東玉公司自行向苗栗縣政府清償墊款後
　　，由苗栗縣政府將系爭房屋交由東玉公司自行處理，致給付不能情事，非可歸責
　　於伊之事由所致，上訴人不得請求賠償等語。
三、得心證之理由：
　(一)兩造不爭之點：被上訴人丁○○○向上訴人借款及上訴人代丁○○○支付款項，
　　致丁○○○積欠上訴人鉅款（見重上卷一四０之一頁丁○○○所提證物四合約書
　　一）。六十七年間，苗栗縣政府委託訴外人東玉公司承辦以該府為起造人名義興
　　建勞工國宅，丁○○○遂與東玉公司在坐落苗栗縣頭份鎮○○段三二三之二一號
　　等筆土地合建上開委辦之勞工國宅（福樂國宅）一○○戶，該勞工國宅於七十年
　　四月十五日興建完成，取得使用執照，嗣丁○○○為清償其對上訴人之欠款，乃
　　邀其夫權逢慶為連帶保證人於七十一年十一月十四日與上訴人簽訂系爭買賣契約
　　（丁○○○於原審否認簽訂系爭買賣契約，於本院前審八十四年重上字第二五八
　　號審理中僅爭執上訴人提出之系爭買賣契約係偽造－即更改部分係偽造－見重上
　　卷一二二、一四五至一四七頁），將上開合建之勞工國宅中之三十三戶及其基地
　　（土地部分已於七十二年六月二十日移轉登記與上訴人－見外放證物：被上訴人
　　所提土地登記簿謄本）以一千八百零三萬元售賣與上訴人，約定價金由丁○○○
　　向苗栗縣政府辦理每戶十八萬元共五百九十四萬元之貸款，作為價金之一部，餘
　　款一千一百八十八萬元則由丁○○○以積欠上訴人之二千一百零九萬元債務中同
　　額債款抵償（見重上卷第一一八頁丁○○○親筆所具追加辯論狀及一二二、一四
　　五至一四七頁其所提真正系爭買賣契約書）。系爭買賣契約簽訂後，雙方於同月
　　十八日就欠款會算，簽訂合約書，依會算結果，丁○○○尚欠上訴人九百二十一
　　萬元，丁○○○以其所有坐落濫坑段七八八之三號土地抵償（見原審卷三十一頁
　　上訴人所提合約書及重上卷一四○頁丁○○○所提合約書，但丁○○○於原審否
　　認尚欠上訴人款項，於第二審不再否認）。雙方簽訂上開系爭買賣契約同時丁○
　　○○即將買賣標的房屋三十三戶交付上訴人掌管，而系爭房屋係勞工國宅，承買
　　人必須具備勞工身分，上訴人不具勞工身分，惟系爭買賣契約第十二條約定「．
　　．．不論何時甲方（即上訴人）擬移轉與甲方、甲方指定名義或向甲方承購國宅
　　人名義時，乙方（即丁○○○）均應無償無條件負責辦妥自苗栗縣政府取得房屋
　　產權之一切手續．．．」（見重上卷一四五頁背面－丁○○○提出之真本），因
　　系爭房屋向苗栗縣政府貸款之本息，尚未清償，該府於七十八年四月十四日與東
　　玉公司開協調會，並無結果，乃訴請東玉公司償還貸款本息，經台灣台北地方法
　　院八十年訴字第三○三八號判決勝訴（見外放證物苗栗縣政府七十八年四月八日
　　府建宅字第３９０６８號函及原審卷第一六二頁），後東玉公司清償貸款本息，
　　由苗栗縣政府註銷國民住宅戳記將系爭房屋交承辦單位東玉公司處理，經東玉公
　　司指示，由苗栗縣政府於八十一年一月間辦理所有權移轉登記與訴外人王強華（
　　見原審卷一二一、一二二、一二六、一八三頁、重上卷九十一頁及外放證物建物
　　登記簿謄本），致被上訴人無法履行系爭買賣契約第十二條之約定而給付不能。
　(二)兩造爭執之點：被上訴人爭執(1)上訴人提出之系爭買賣契約係偽造。(2)被上訴人
　　無直接移轉系爭房屋所有權予上訴人之義務。(3)依系爭買賣契約第十二條約定欲
　　自苗栗縣政府受讓所有權之前提係必須清償已有墊款債務，而該墊款債務已由上
　　訴人（即甲方）承受抵為定金，若上訴人未清償其所承受之苗栗縣政府墊款債務
　　，則被上訴人不可能自苗栗縣政府取得所有權，故上訴人何能要求被上訴人「無
　　償無條件負責辦妥自苗栗縣政府取得房屋產權之一切手續」。(4)被上訴人與東玉
　　公司間並無任何糾紛，上訴人應向苗栗縣政府清償墊款本息而不清償，致被上訴
　　人無法履行上開契約第十二條之義務而給付不能，應可歸責於上訴人。(5)縱認被
　　上訴人應負債務不履行損害賠償責任，而上訴人自認其無承買及受讓系爭房屋所
　　有權之資格，且自認其購買系爭房屋之目的在於轉賣與有勞工身分之人以謀利，
　　則上訴人所受損害並非未能取得房屋所有權之損害（房屋價值），而應係其未能
　　依系爭買賣契約目的轉售予具備承買資格人之損害（即轉售價差），故上訴人應
　　依舉證證明其有轉售予具備承買資格勞工之契約存在，且依該等契約售價其可獲
　　得若干之轉售價差利益。然上訴人迄未為任何證明，故應承擔未能盡其舉證責任
　　之不利益，自不得向被上訴人為請求。
　(三)上訴人主張其與被上訴人丁○○○於七十一年十一月十四日訂立系爭買賣契約，
　　由其以一千八百零三萬元之價額向丁○○○買受上開土地及系爭房屋，價金則由
　　丁○○○所欠上訴人之債款扣抵之事實，業據提出系爭買賣契約書及合約書各乙
　　件為證。被上訴人丁○○○雖辯稱其所欠上訴人之債務業已清償，系爭買賣契約
　　係偽造，且並無以其所欠債務作為買賣價金之情等語。然查：
　(1)被上訴人丁○○○之配偶權逢慶，於生前之七十五年六月十九日向苗栗縣調查站
　　告訴上訴人涉嫌偽造有價證券，於調查站訊問時，就上訴人與被上訴人丁○○○
　　間之金錢借貸情形，以及被上訴人丁○○○確以一千一百八十八萬元之價額出售
　　系爭房屋三十三棟與上訴人之事實，陳述在卷，各該事實，經本院前審八十四年
　　重上字第二五八號調取台灣新竹地方法院檢察署七十五年度偵字第四三０八號卷
　　第十二頁反面、第十三頁正反面核對屬實（見重上卷判決第四頁）。
　(2)參酌權逢慶於當日調查站訊問中曾提出上訴人與被上訴人丁○○○間之債務結算
　　表乙件、華南商業銀行支票存根、存證信函、及六十九年十一月十一日合約書（
　　上訴人與被上訴人丁○○○訂立）七十一年三月十二日合約書（楊祥興與被上訴
　　人丁○○○所訂立）、七十一年十一月十四日合約書（上訴人與被上訴人丁○○
　　○訂立）、七十一年十一月十八日合約書（上訴人與被上訴人丁○○○訂立）等
　　影本置於前開卷外放證物袋等情，而其中之七十一年十一月十四日之房屋及土地
　　買賣契約書所載之內容，與上訴人提出之系爭買賣契約書相符，足徵上訴人主張
　　其於七十一年十一月十四日與被上訴人訂立房屋及土地買賣契約書為真。
　(3)另被上訴人丁○○○自認前曾於七十一年三月十二日與楊祥興訂立合約書，此有
　　上訴人提出之合約書乙件附卷可證，且被上訴人丁○○○亦不否認於七十二年十
　　月七日南地所字第一二二八號地上權設定契約書之真正，經原審將前開文件與系
　　爭土地及房屋買賣契約書送請刑事警察局鑑定結果，認「合約書上合約人（乙）
　　方『丁○○○』之印文模欠明，未便認定，房屋及土地買賣契約書上（乙方）『
　　丁○○○』圓刑印文與地上權設定契約書上義務人『丁○○○』印文相符，此有
　　刑事警察局八十三年十月二十七日刑鑑字第八六五三五號鑑驗通知書乙件附卷可
　　證（見原審卷第一○二、一○三頁），以此參照前揭權逢慶所供情形，益證上訴
　　人提出系爭買賣契約為真。
　(4)況被上訴人於原審及本院所不爭執之兩造七十一年十一月十八日之合約書，第一
　　條明載「乙方（即丁○○○）向甲方（即上訴人）所借款及甲方代乙方支付款全
　　部於民國七十一年十一月十四日計算清楚乙方將『福樂國宅』房屋及土地出賣與
　　甲方抵償後，仍欠甲方新台幣（下同）玖佰貳拾壹萬元正尚未清償」（見原審卷
　　三十一頁及重上卷一四○至一四四頁），明確表明丁○○○出售系爭房屋與上訴
　　人以抵償債務之事實，由是以觀，上訴人主張其於七十一年十一月十四日與被上
　　訴人丁○○○訂立系爭買賣契約之事實為真正，被上訴人抗辯稱其未與上訴人訂
　　立上開契約，上訴人提出之系爭買賣契約係偽造云云，顯不足採。
　(四)上訴人主張系爭房屋因可歸責於丁○○○之事由致給付不能，丁○○○與連帶保
　　證人權逢慶之繼承人即被上訴人乙○○、丙○○、戊○○應負連帶賠償之責等語
　　，惟為被上訴人所否認，並辯稱丁○○○與東玉公司間並無任何糾紛致妨害上開
　　國宅「過戶」手續之辦理，上訴人以承擔苗栗縣政府貸款五百九十四萬元為買賣
　　房屋之定金，該縣政府限期催告還清貸款本息時，上訴人既明知其應速繳清該貸
　　款，卻從未請求被上訴人與東玉公司協商清償該貸款，並交出具備一定資格之勞
　　工名單指示丁○○○以辦理國宅「過戶」及轉貸手續，致未能將系爭房屋所有權
　　移轉登記與上訴人，其嗣後給付不能之原因要非可歸責於被上訴人之事由所致等
　　語。經查：
　(1)系爭買賣契約第十條第一款約定：「本買賣標的物為乙方（即丁○○○）申請有
　　案之集中興建式國民住宅，乙方並向苗栗縣政府辦理每戶各十八萬元正，共三十
　　三戶合計為五百九十四萬元正之貸款領出使用。雙方約定除該貸款之利息由乙方
　　負擔繳納外，甲方（上訴人）承購後出賣與具備承購資格之人時，乙方並應負責
　　協同甲方辦理每一戶承購人承受清償貸款本金十八萬元正之一切手續，不得推諉
　　拖延，『辦妥同時承購戶承受貸款應繳利息亦改由承購戶負擔，乙方不再繳納』
　　。此項乙方先領取使用之貸款五百九十四萬元正，依上述方式移轉承擔外，於本
　　買賣中抵為本買賣之定金（即第一次價款）不另立據。」再參以第十五條約定「
　　乙方為減低貸款利息之擔負，得覓具有承購資格人，以高於本買賣價格或經甲方
　　同意之價格向甲方承購本案房地。」等語（見原審卷五○頁、重上卷一四五、一
　　四六頁），已明確約定丁○○○先領取使用之貸款五百九十四萬元抵為系爭買賣
　　之定金（即第一次價款），在承購戶辦妥轉貸手續前，貸款利息應由被上訴人丁
　　○○○負擔，貸款本金則在承購戶辦妥轉貸手續後，由承購戶承擔，並未約定上
　　訴人必須繳納貸款本金或利息，而丁○○○所負繳納貸款利息之義務，應至具備
　　承購資格者買受系爭房屋並辦妥承受該貸款後，始得免除。是被上訴人抗辯上訴
    人承受貸款抵為定金，上訴人自有清償貸款之義務，其未清償，何能要求被上訴
　　人負責辦妥取得產權手續云云各節，尚不足採。
　(2)苗栗縣政府於七十三年二月二十五日以七三府建宅字第一六一五八號函知東玉公
　　司，限其於七十三年六月三十日前轉貸完成，否則即撤銷貸款，復於以七四府建
　　宅字第五三三四八號函知東玉公司於七十四年六月底前至土地銀行完成簽約手續
　　，並儘速辦理產權移轉，惟東玉公司履經催促，並未依限完成轉貸手續，經苗栗
　　縣政府以東玉公司違約撤銷墊款，並訴請東玉公司返還墊款及利息，並獲勝訴判
　　決確定（見原審卷一六三頁原法院八十年度訴字第三○三八號判決書），故系爭
　　房屋係因遲延繳付貸款本金及利息，致遭苗栗縣政府撤銷貸款，終由東玉公司繳
　　交貸款本息後由苗栗縣政府將房屋交東玉公司處理，將房屋移轉所有權與他人而
　　陷於給付不能，堪以認定。
　(3)系爭房屋係苗栗縣政府委託東玉公司承辦，以該府名義為起造人所建，實際出資
　　人為丁○○○，依丁○○○與東玉公司之合建契約所載，東玉公司就系爭房屋並
　　無分配之權利乙節，業經東玉公司之負責人鍾年鑑於更審前本院證述明確（見重
　　上卷第九十一、一五○、一五一頁），並有上訴人所提出之被上訴人與東玉公司
　　間之合建契約書附卷足憑（見同上卷外放證物），且為上訴人所不爭執，亦應認
　　為真實。故上訴人如欲清償系爭房屋貸款勢必由東玉公司協助，蓋用東玉公司及
    其負責人之印章，而東玉公司於七十年間更換負責人為鍾年鑑後，即於七十年十
    一月二十四日以七十年度認字第一○○號認證書通知丁○○○：「．．況且按合
    約約定事項故不履行，違約至甚，為保障本公司（東玉公司）權益起見，解除合
    約自通知書發文即日起，台端（即丁○○○）執有本公司印章一顆聲明作廢．．
　　」（見重上卷上訴人所提外放證物冊三），被上訴人丁○○○委任律師致東玉公
　　司之復函同稱：「．．茲查該公司（東玉公司）負責人更換而迄未將該新負責人
　　印章交付本人使用，又扣壓縣府公文，均影響本人權益至深且鉅，有違雙方所訂
　　合約書第九條規定．．」各等語，此有該認證書、解除合約通知書及丁○○○之
　　覆函可稽，（見同上外放證物），足證丁○○○與東玉公司間確有糾紛存在。證
　　人東玉公司負責人鍾年鑑於本院前審供證東玉公司與被上訴人間無糾紛存在及該
　　公司於變更法定代理人後於系爭房屋國宅過戶手續並無影響云云各節，因與上開
　　認證書完全不符，自不足採，被上訴人於本院更一審提出之苗栗縣政府七五府建
　　宅字第四九三二八號函及七五府建宅字第一一六一一七號函（見更一卷七十六、
　　七十七頁）亦不足以證明其與東玉公司並無糾紛存在，被上訴人抗辯其與東玉公
　　司並無糾紛存在云云各節，不足採信。
　(4)丁○○○明知其與東玉公司間尚有契約糾紛未解決，竟又於其後之七十一年十一
　　月十四日將系爭房屋出售於上訴人，事後復不採取任何措施，與東玉公司協商讓
　　被上訴人辦理清償貸款及移轉過戶手續，此觀之苗栗縣政府七三、九、十八府建
　　宅字第八一九○六號函載：「本案無法結案癥結之所在，為福樂社區工程承辦單
　　位係東玉公司，但實際投資人為權逢慶（即地主丁○○○之夫），在工程進行中
　　，因資金週轉不靈，東玉公司負責人鍾年鑑也投入社區工程，並引進債權人甲○
　　○（即上訴人）插手其間，設定債權抵押，形成三角糾紛，並引起訴訟，目前福
　　樂社區原投資人權逢慶經濟拮据，力盡筋疲，而東玉公司停業日久，本府屢次催
　　促履行有關福樂社區責任，均置若罔聞，另甲○○雖經地主丁○○○賣給三十七
　　戶土地，但建築物名義係本府，無法解決問題。」等語（見重上更(二)卷七十四、
　　七十五頁）；七十八年四月八日苗栗縣政府以七八府建宅字第三一○六八號開會
　　通知單（見重上卷一二四頁）通知東玉公司及上訴人等於同月十四日協商福樂國
　　宅社區未轉貸房屋結案事宜，該協調會會議紀錄結論更載明：「(一)王經倫（即上
　　訴人）願代為還清福樂國宅尚積欠墊款本息，惟必須將其未轉貸國宅產權交由其
　　自行處理，因本府與東玉公司間訂有契約未解決．．．」云云（見重上卷一二七
　　、一二八頁）自明。且觀之上開會議紀錄，僅上訴人及東玉公司出席，被上訴人
　　並未出席，而證人鍾年鑑（東玉公司負責人）於八十五年八月二日庭訊證稱「甲
　　○○沒買房屋，只有買土地（其實房屋亦為上訴人購買）」「上訴人沒有權限要
　　我的印鑑章」等語，益加可證被上訴人於兩造簽訂系爭買賣契約後，並未與東玉
　　公司協商解決前述已存在之糾紛，致上訴人無法經由東玉公司協助，蓋用東玉公
　　司及其負責人之印章，以清償系爭房屋貸款，終經東玉公司償還貸款本息，而由
　　苗栗縣政府將系爭房屋交東玉公司處理，致被上訴人陷於給付不能，自屬可歸責
　　於丁○○○之事由所致，被上訴人辯稱縣政府七三府建宅字第一六一五八號函限
　　期催告東玉公司轉貸完成或還清貸款本息，否則撤銷貸款，上訴人斯時明知其應
　　速繳清該貸款，卻從未請求被上訴人與東玉公司協商清償該貸款，而該貸款本息
    僅四百六十三萬餘元，尚不足上訴人應付之定金五百九十四萬元，系爭買賣契約
    既約定「貸款抵為本買賣定金」，依民法第三百十一條規定，上訴人即有代償之
　　義務，其不為代償，則嗣後給付不能之原因要非可歸責於被上訴人之事由所致云
　　云各節，第因系爭買賣契約第十條第一款已約定繳納貸款利息係丁○○○之義，
　　並未約定上訴人有代繳本息之義務，已於前(1)敘述，被上訴人此部分抗辯，並非
　　可採。
　(5)被上訴人另辯稱上訴人無勞工身分，其無直接移轉系爭房屋與上訴人之義務，且
　　上訴人並未交出具備一定資格之勞工名單指示丁○○○以辦理國宅「過戶」及轉
　　貸手續，致未能將系爭房屋所有權移轉登記與上訴人，其嗣後給付不能之原因要
　　非可歸責於被上訴人之事由所致等語。惟查依買賣契約第十二條觀之，系爭房屋
　　不以移轉登記與上訴人為限，且兩造並未約定上訴人應提供承購戶名單之期限，
　　被上訴人復未舉證證明其曾催告上訴人提出承購戶名單，則依民法第二百二十九
　　條第二項規定，上訴人不負遲延責任。故被上訴人此部分抗辯亦不足採。
　(6)被上訴人又辯稱其已依兩造於七十一年十一月十八日所訂之合約書第八條約定將
　　合約書所列土地移轉登記予上訴人以抵償全部借款，故系爭買賣契約書用以抵償
　　價金之借款一千一百八十八萬元債權，於七十三年三月十五日起已不存在，上訴
　　人就此部分之價金等於未付，且上訴人迄未依約將債權憑證返還被上訴人，經被
　　上訴人於八十六年九月二十三日以準備狀(一)催告上訴人給付，迄未給付，被上訴
　　人以八十九年十二月十八日準備書(五)狀為解除系爭買賣契約之通知等語。惟查兩
　　造於七十一年十一月十八日所訂之合約書係就丁○○○以系爭房屋及土地出賣與
　　上訴人抵償借款後尚積欠上訴人九百二十一萬元之借款部分為約定，與系爭買賣
　　契約價金無關，此觀之該合約第一、二條自明（見原審卷第五四頁及重上卷一四
　　○之一、一四一頁），自不得以該九百二十一萬元之借款業已另以被上訴人所有
　　之其他土地抵償，即謂系爭買賣契約所約定抵償價金之一千一百八十八萬元借款
　　亦已抵償完畢而不存在。至債權憑證，雖系爭買賣契約第十條第二項約定「於買
　　賣移轉登記完畢同時退還被上訴人，抵為買賣尾款。」，惟此乃就債權憑證返還
　　之時期所為之約定，縱上訴人未於買賣移轉登記完畢同時將債權憑證退還被上訴
　　人，亦應由被上訴人依此約定向上訴人請求退還，而不得以此遽謂買賣尾款未抵
　　償完畢，況本件買賣價金並未就土地及房屋分別標示，而土地部分業已移轉登記
　　予上訴人，上訴人復自承系爭買賣契約係以債務抵償價金等語（見重上更(二)卷第
　　二三七頁），自應認系爭一千一百八十八萬元借款債務已抵償系爭買賣契約之價
　　金完畢而不存在，則被上訴人抗辯系爭買賣契約之價金經催告上訴人仍未給付而
　　解除系爭買賣契約云云各節，亦無足採。
　(五)按因可歸責於債務人之事由，致給付不能者，債權人得請求賠償損害，民法第二
　　百二十六條第一項定有明文。本件系爭房屋係因可歸責於丁○○○之事由致給付
　　不能，已如前述。上訴人依上開規定請求出賣人即被上訴人丁○○○與連帶保證
　　人權逢慶之繼承人即被上訴人乙○○、丙○○、戊○○連帶賠償損害，自屬有據
　　。至上訴人請求賠償之數額，應否准許，茲分述如下：
　(1)依系爭買賣契約「買賣標的物之標示」約定，買賣標的係坐落苗栗縣頭份鎮○○
    段三二三－二一號等三十六筆、同段三二三號內編號十二號房屋之基地等土地及
　　地上加強磚造二層樓戶共三十三戶，而土地部分，丁○○○已於七十二年六月二
　　十日移轉登記與上訴人（見(一)兩造不爭之點），是損害賠償之數額應僅就房屋給
　　付不能部分為審酌。
　(2)上訴人主張其所受損害及所失利益，應按系爭房屋之平均市價每戶八十萬元並扣
　　除上述貸款每戶十八萬元後，按每戶六十二萬元計算，計二千零四十六萬元，應
    由被上訴人賠償；被上訴人則以上訴人無承買及受讓系爭房屋所有權之資格，且
    自認其購買系爭房屋之目的在於轉賣與有勞工身分之人以謀利，則上訴人所受損
    害並非未能取得房屋所有權之損害（房屋價值），而應係其未能依系爭買賣契約
    目的轉售予具備承買資格人之損害（即轉售價差），故上訴人應依舉證證明其有
    轉售予具備承買資格勞工之契約存在，且依該等契約售價其可獲得若干之轉售價
　　差利益。然上訴人迄未為任何證明，故應承擔未能盡其舉證責任之不利益，自不
　　得向被上訴人為請求云云置辯。第按損害賠償，除法律另有規定或契約另有訂定
　　外，不僅須填補債權人所受損害（即積極損害），並須填補債權人所失利益（即
　　消極損害），民法第二百十六條第一項規定甚明。本件系爭房屋既因可歸責於丁
　　○○○之事由致給付不能，丁○○○自應填補上訴人所受積極損害及所失消極利
　　益，雖上訴人並未舉證其轉售價差所失利益，然其不能依系爭買賣契約第十二條
　　約定取得其對系爭房屋之權利（即契約第十二條所定：不論何時上訴人擬移轉與
　　上訴人、上訴人指定名義或向上訴人承購國宅人名義時，丁○○○應負責辦妥自
　　苗栗縣政府取得產權之一切手續）自受有積極不能取得產權之損害，自得請求丁
　　○○○賠償，被上訴人上開抗辯，尚不足採。至上訴人所受之損害之數額，係系
　　爭房屋之現值扣除系爭買賣契約第十條約定丁○○○向苗栗縣政府辦理每戶十八
    萬元共五百九十四萬元之貸款，而系爭三十三戶房屋現值，經原審囑託華聲企業
    發展鑑定顧問公司鑑定結果為二千二百二十一萬四千九百二十一元（如附表，原
    件見外放證物－報告書），扣除上開五百九十四萬元後為一千六百二十七萬四千
    九百二十一元（計算式如附表），是上訴人所受損害應為一千六百二十七萬四千
    九百二十一元。上訴人主張其所受損害及所失利益，應按系爭房屋之平均市價每
    戶八十萬元並扣除上述貸款每戶十八萬元後，按每戶六十二萬元計算，計二千零
    四十六萬元，提出八十一年九月三日訴外人王淵源向王強華購買系爭房屋中之二
　　十九戶之買賣契約書影本為證（見重上更(二)卷一三七至一四○頁），但查上開買
　　賣僅系爭房屋中之二十九戶，並非三十三戶，而價金僅一千七百萬元，（見同上
　　卷一三七頁契約第二條及一三八頁第十條），雖契約第十四條尚約定二十九戶房
　　屋買受人王淵源應解決濫坑段七八八之一二五、七八八之一二九地號二筆土地之
　　糾紛，並將該二筆土地所有權移轉與出賣人王強華，但此項約定僅係雙方簽訂房
　　屋買賣契約時，就雙方其他糾紛併予約定，難認係買賣價金之一部分，何況系爭
　　三十三戶房屋現值既經上開鑑定顧問公司鑑定，該公司又係不動產之研究中心，
　　所為鑑定數據，均有所憑（見外放證物鑑定報告書），其鑑定自屬可採。上訴人
　　上開主張，尚不足採。另被上訴人辯稱系爭房屋為加強磚造，於民國六十八年之
　　統一售價為四十五萬元，依八十六年十二月三十日行政院發布之「固定資產耐用
　　年數表」，系爭房屋之耐用年限為三十五年，則自七十年四月十五日完工取得使
　　用執照，至上訴人計算市價之八十二年十一月間，使用年數已達十二年七個月，
　　折舊三五．九五% ，故其市價應僅為二十八萬八千二百二十五元等語，惟該金額
　　既非系爭房屋之實際交易或鑑定價格，自不得以之為上訴人所受損害及所失利益
　　，被上訴人此部分抗辯不足採。又系爭買賣契約第八條約定「本約成立同時乙方
    應將買賣標的物全部移交甲方掌管，使用，收益。」則上訴人於被上訴人依約將
    系爭房屋交付後，將系爭房屋出租，自屬正當權利之行使，其所收取之租金並非
    不當得利，被上訴人主張以上訴人所收取之租金與上訴人未能取得系爭房屋所有
    權之損害抵銷，亦不足採。
四、綜上所述，上訴人依債務不履行及連帶保證之法律關係，求為命被上訴人連帶給
　　付一千六百二十七萬四千九百二十一元及自八十二年十二月十日起至清償日止，
　　按年息百分之五計算之利息，為有理由，應予准許，其逾上開金額之請求為無理
　　由，應予駁回。又，上訴人勝訴部分，上訴人及被上訴人分別陳明願供擔保為准
　　、免假執行之宣告，經核於法並無不合，爰分別酌定相當擔保金額准許之。至於
　　上訴人敗訴部分，其假執行之聲請失所附麗，應併予駁回。原審就上開應准許部
　　分，為上訴人敗訴之判決，並駁回其假執行之聲請，尚有未洽，上訴意旨求予廢
　　棄改判，為有理由，爰由本院予以廢棄改判如主文第二項所示，並依聲請為附條
　　件之准、免假執行之宣告。至於上訴人之請求不應准許部分，原判決為上訴人敗
　　訴之判決，並駁回其假執行之聲請，經核於法並無不合，上訴意旨求予廢棄改判
　　，為無理由，應駁回其上訴。
五、據上論結，本件上訴為一部有理由，一部無理由，判決如主文。
中　　　華　　　民　　　國　　九十一　　年　　　一　　　月　　二十九　　日
　　　　　　　　　　　　　　　民事第十庭
                              　　審判長法　官　林　敬　修
　　　　　　　　　　　　　　　　　　　　法　官　劉　勝　吉
                                        法　官　黃　騰　耀
右正本係照原本作成。
如不服本判決，應於收受送達後二十日內向本院提出上訴書狀，其未表明上訴理由者
，應於提出上訴後二十日內向本院補提理由書狀（均須按他造當事人之人數附繕本）
上訴時應提出委任律師或具有律師資格之人之委任狀；委任有律師資格者，另應附具
律師及格證書及釋明委任人與受任人有民事訴訟法第四百六十六條之一第一項但書或
第二項（詳附註）所定關係之釋明文書影本。
中　　　華　　　民　　　國　　九十一　　年　　　一　　　月　　三十一　　日
　　　　　　　　　　　　　　　　　　　 書記官　高　瑞　琦
附註：
民事訴訟法第四百六十六條之一（第一項、第二項）：
對於第二審判決上訴，上訴人應委任律師為訴訟代理人。但上訴人或其法定代理人具
有律師資格者，不在此限。
上訴人之配偶、三親等內之血親、二親等內之姻親，或上訴人為法人、中央或地方機
關時，其所屬專任人員具有律師資格並經法院認為適當者，亦得為第三審訴訟代理人
。
附表：
　　　┌────┬────┬────┐
　　　│門牌號碼│所有權人│鑑定價值│
      │        │        │(新台幣)│
　　　├────┼────┼────┤
　　　│  號  │王 強 華│843,507 │
　　　├────┼────┼────┤
　　　│  號  │王 強 華│843,507 │
　　　├────┼────┼────┤
　　　│  號  │王 強 華│749,800 │
　　　├────┼────┼────┤
　　　│  號  │王 強 華│656,064 │
　　　├────┼────┼────┤
　　　│  號  │王 強 華│749,800 │
　　　├────┼────┼────┤
　　　│  號  │王 強 華│749,800 │
　　　├────┼────┼────┤
　　　│  號  │王 強 華│656,064 │
　　　├────┼────┼────┤
　　　│  號  │王 強 華│843,507 │
　　　├────┼────┼────┤
　　　│  號  │王 強 華│749,800 │
　　　├────┼────┼────┤
　　　│  號  │王 強 華│749,800 │
　　　├────┼────┼────┤
　　　│  號  │王 強 華│482,918 │
　　　├────┼────┼────┤
　　　│  號  │王 強 華│482,918 │
　　　├────┼────┼────┤
　　　│  號  │王 強 華│804,852 │
　　　├────┼────┼────┤
　　　│  號  │王 強 華│724,360 │
　　　├────┼────┼────┤
　　　│  號  │王 強 華│563,408 │
　　　├────┼────┼────┤
　　　│  號  │王 強 華│482,918 │
　　　├────┼────┼────┤
　　　│  號  │王 強 華│562,358 │
　　　└────┴────┴────┘
          共 11,695,224
　　　┌────┬────┬────┐
　　　│門牌號碼│所有權人│鑑定價值│
      │        │        │(新台幣)│
　　　├────┼────┼────┤
　　　│  號  │王 強 華│656,064 │
　　　├────┼────┼────┤
　　　│  號  │王 強 華│656,064 │
　　　├────┼────┼────┤
　　　│  號  │王 強 華│656,064 │
　　　├────┼────┼────┤
　　　│  號  │王 強 華│482,918 │
　　　├────┼────┼────┤
　　　│  號  │王 強 華│482,918 │
　　　├────┼────┼────┤
　　　│  號  │王 強 華│804,852 │
　　　├────┼────┼────┤
　　　│  號  │王 強 華│724,360 │
　　　├────┼────┼────┤
　　　│  90號  │王 強 華│724,360 │
　　　├────┼────┼────┤
　　　│  91號  │張 來 居│724,360 │
　　　├────┼────┼────┤
　　　│  93號  │王 強 華│563,408 │
　　　├────┼────┼────┤
　　　│  94號  │王 強 華│643,868 │
　　　├────┼────┼────┤
　　　│  95號  │劉 玉 客│643,868 │
　　　├────┼────┼────┤
　　　│  97號  │王 強 華│643,868 │
　　　├────┼────┼────┤
　　　│  98號  │王 強 華│643,868 │
　　　├────┼────┼────┤
　　　│  100號  │陳 華 陽│718,900 │
　　　├────┼────┼────┤
　　　│  號  │--------│749,800 │
　　　├────┼────┼────┤
　　　│        │        │        │
　　　└────┴────┴────┘
      　　　            共 10,519,540
　　  11,695,224十10,519,540＝22,214,921
  　　22,214,921–5,940,000＝16,274,921
